ACORDAO-COMPLETO-2437649

ACÓRDÃO 4771/2021 ATA 8/2021 - PRIMEIRA CÂMARA

VISTOS, relatados e discutidos estes autos de Tomada de Contas Especial instaurada pela Superintendência Regional no Estado do Pará do Instituto Nacional de Colonização e Reforma Agrária (Incra SR-27) , em desfavor de Geraldo Fernandes de Oliveira, ex-prefeito municipal de Bannach/PA, em razão da execução parcial e outras irregularidades relacionadas ao Convênio 10.011/2006 (Siafi 560728) , tendo por objeto a execução de 23 km de estradas vicinais no Município,
ACORDAM os Ministros do Tribunal de Contas da União, reunidos em sessão da 1ª Câmara, ante as razões expostas pelo Relator, em:
9.1. julgar, com fundamento nos arts. 1º, inciso I, 16, inciso III, alínea "c", 19 e 23, inciso III, da Lei 8.443, de 16 de julho de 1992, irregulares as contas de Geraldo Fernandes de Oliveira, condenando-o ao pagamento da quantia de R$ 83.499,05 (oitenta e três mil, quatrocentos e noventa e nove reais, e cinco centavos) , fixando-lhe o prazo de quinze dias, a contar da notificação, para que seja comprovado, perante o Tribunal (art. 214, inciso III, alínea "a", do Regimento Interno) , o recolhimento da dívida aos cofres do Tesouro Nacional, atualizada monetariamente e acrescida dos juros de mora calculados a partir de 5/8/2008 até a data do efetivo recolhimento, na forma prevista na legislação em vigor;
9.2. autorizar, desde logo, nos termos do art. 28, inciso II, da Lei 8.443/92, a cobrança judicial da dívida caso não atendida a notificação; 
9.3. enviar cópia deste Acórdão à Procuradoria da República no Estado do Pará, com fundamento no art. 16, § 3º, da Lei 8.443/1992, para o ajuizamento das ações que considere cabíveis; e
9.4. dar ciência desta deliberação ao responsável.

Tomada de Contas Especial instaurada pela Superintendência Regional no Estado do Pará do Instituto Nacional de Colonização e Reforma Agrária (Incra SR-27), em desfavor  ex-prefeito municipal  em razão da execução parcial e outras irregularidades relacionadas ao Convênio 10.011/2006 (Siafi 560728), tendo por objeto a execução de 23 km de estradas vicinais no Município.

Primeira Câmara

Município de Bannach/PA.

3. Responsável: Geraldo Fernandes de Oliveira (CPF: XXX.694.802-XX).

13.1. Ministros presentes: Walton Alencar Rodrigues (Presidente), Vital do Rêgo e Jorge Oliveira.
13.2. Ministro-Substituto convocado: Marcos Bemquerer Costa.
13.3. Ministros-Substitutos presentes: Augusto Sherman Cavalcanti (Relator) e Weder de Oliveira.

ACORDAO-COMPLETO-2555380

Acórdão 7963/2022 - Primeira Câmara

ACORDAO-COMPLETO-2521629

Acórdão de Relação 966/2022 - Primeira Câmara

Acórdão de Relação

AUGUSTO SHERMAN

A Secex-TCE elaborou a instrução de mérito à peça 54, transcrita a seguir, a qual recebeu a aprovação dos dirigentes daquela unidade técnica.
	"INTRODUÇÃO
1.	Trata-se de Tomada de Contas Especial (TCE) instaurada pela Superintendência Regional no Estado do Pará/Marabá do Instituto Nacional de Colonização e Reforma Agrária (Incra SR-27) , em desfavor do Sr. Geraldo Fernandes de Oliveira, CPF XXX.694.802-XX, ex-prefeito municipal de Bannach (PA) , período 2005-2008, em razão de inexecução parcial, impugnação de despesas realizadas com notas fiscais vencidas e não recolhimento de saldo do Convênio 10.011/2006, Siafi 560728, celebrado em 23/6/2006, entre a prefeitura daquele município (Convenente) e o Incra SR-27 (Concedente) (peça 1, p. 49-55, e peça 2, p. 5, 23-24) .
HISTÓRICO
2.	O objeto do ajuste foi execução de obras de infraestrutura de implantação de 23 km de estradas vicinais, sendo 16 km no Projeto de Assentamento (PA) Araguaxin II e 7 km no PA Jacira II, de acordo com o plano de trabalho proposto e projeto básico partes integrantes do convênio (peça 1, p. 6-8, 9-43) .
3.	Os recursos previstos para execução do objeto foram orçados em R$ 595.131,83, dos quais R$ 29.756,59 seriam contrapartida do Convenente e R$ 565.375,24 à conta do Concedente, liberados em 3 parcelas, conforme abaixo (peça 1, p. 26, 30 e 36, 202; peça 4, p. 187 e 300) :
	DATA EMISSÃO DA OB (*) 
	DATA CRED C/C (**) 
	NÚMERO DA OB
	REPASSE
	VALOR R$
	PARCELA / VALOR R$

	30/6/2006
	4/7/2006
	2006OB900594
	1º
	177.532,19
	1ª   /   253.617,42

	27/12/2006
	2/1/2007
	2006OB903000
	2º
	 76.085,23
	
	27/12/2006
	2/1/2007
	2006OB903001
	3º
	 155.878,91
	  2ª   /    155.878,91

	11/1/2008
	15/1/2008
	2008OB900004
	4º
	 155.878,91
	  3ª   /   155.878,91

	TOTAL DE RECURSOS FEDERAIS REPASSADOS R$
	565.375,24

 (*) ordem bancária;	 (**) data de crédito na conta corrente específica do convênio (Banco do Brasil, Ag.    3318-9, conta corrente 11.969-5/ PMBCONVINCRAIMPLANTACAODE) (peça 1, p. 202 e peça 32, p. 29, 40 e 57) 
4.	O ajuste vigorou, inicialmente, de 29/6/2006 a 28/11/2006, sendo prorrogado sucessivamente para 21/4/2008, com prestação de contas final em 20/6/2008 (peça 1, p. 56, 89-90, 101-102, 131-132, 183) .
5.	Instrução presente na peça 38 sintetizou os demais elementos do processo, assim descritos:
a) o Incra SR-27 realizou quatro vistorias in loco aos locais das obras e, na última visita, em 14/9/2007, atestou a execução de 91,56 % dos serviços previstos;
b) em 30/10/2014, o engenheiro do Incra/SR-27 responsável pelas visitas técnicas in loco ao objeto do ajuste, Sr. Rodrigo Souto Gomes, afirmou que os serviços não executados no PA Jacira II, no montante de R$ 53.269,20 (R$ 141.252,94 - R$ 87.983,74) , referiam-se às obras de arte correntes (bueiros) e especiais (pontilhões de madeira) , mas que o equivalente físico total executado de R$ 87.983,74 atingiu o objetivo social do convênio, o que foi ratificado pelo chefe do Serviço de Infraestrutura do Incra SR-27 (peça 1, p. 209-210) , ratificando-se que a inexecução da obra alcançou 8,44% (peça 1, p. 209-210) ;
c) na análise da execução físico-financeira do ajuste, o Incra SR-27 detectou as seguintes irregularidades: (i) ausência do extrato da aplicação financeira da conta específica do convênio cujos rendimentos seriam de R$ 4.916,34; (ii) não conclusão de 8,44% do objeto (iii) ausência do termo de aceitação definitiva da obra; (iv) pagamento da nota fiscal 000006, R$ 28.460,00, da empresa D. P. da Costa com data de emissão após o prazo de validade; (v) pagamento da nota fiscal 000069, R$ 163.990,00 da empresa J. J. R. Construtora Ltda. com data de emissão após o prazo de validade; (vi) não recolhimento do saldo do convênio (peça 1, p. 151-153, 161-163 e peça 1, p. 215, e peça 2, p. 3, 5) ;
d) como as irregularidades na execução físico-financeira não foram saneadas, os tomadores de contas do Incra SR-27 consideraram que havia prejuízo ao erário, causado pelo Sr. Geraldo Fernandes de Oliveira, em razão de inexecução parcial do objeto, com débito de R$ 47.717,67 (8,44% x R$ 565.375,24) , impugnação de despesas realizadas com notas fiscais vencidas, débito de R$ 192.450,00 (R$ 28.460,00 + R$ 163.990,00) e não recolhimento de saldo do ajuste (R$ 28,82) , com montante do débito no valor original de R$ 240.196,49 (peça 2, p. 16-19) ;
e) o Concedente notificou o Sr. Geraldo acerca da não aprovação da prestação de contas final do ajuste e dos motivos da instauração da TCE 15/6/2016, com comunicação recebida em mãos pelo destinatário naquela mesma data (peça 2, p. 15, c/c peça 1, p. 55) ;
f) no âmbito do controle externo, a unidade técnica discordou do benefício que a obra no trecho do PA Jacira II prestava para a população, alegando que sem 63% dos bueiros, a vida útil da obra restaria severamente comprometida e sem 27% do comprimento dos pontilhões, não se conseguia percorrer os 7 km da estrada vicinal, concluindo que o débito pela inexecução parcial deveria montar os recursos dispendidos na execução daquele trecho do objeto do ajuste, no valor de R$ 87.983,74; a unidade técnica observou, ainda, que a 4ª fiscalização in loco, de 14/9/2007, atestou que a obra havia atingido 91,56%, mas os recursos liberados até então do convênio eram de 74%. Então, para se estabelecer o nexo de casualidade entre os recursos repassados e as despesas incorridas,  propôs a realização de diligências ao Incra SR-27 para que fosse encaminhada a prestação de contas final apresentada pelo ex-prefeito responsável (cópias de extratos bancários, do processo de licitação para execução da obra por via indireta, das notas fiscais listadas no Relatório Técnico de Análise de Prestação de Contas Final, de 5/5/2016) e ao Banco do Brasil para o envio de cópias dos extratos bancários e de aplicações financeira da conta especifica do ajuste, bem como de cópias frente e verso dos cheques sacados e indicação dos beneficiários de eventuais transferências, informando nome, CPF ou CNPJ, e nº da conta corrente (peça 4; peça 1, p. 133-142; peça 1, p. 215 e peça 2, p. 3-5) .
6.	As diligências realizadas foram atendidas pelo Convenente, às peças 32 e 33, e pelo Banco do Brasil S/A, às peças 15 e 24. Apresenta-se a seguir análise da resposta do Incra SR-27 e do Banco do Brasil S/A, presente na instrução de peça 38.
A cópia da prestação de contas apresentada pelo responsável e os demais documentos já acostados aos autos, evidenciaram que as fiscalizações in loco do Incra SR-27 atestaram os serviços realizados: a primeira e segunda fiscalizações in loco, em 6/10/2006 e 24/11/2006, com 14,78% de execução em novembro de 2006; a terceira e quarta fiscalizações in loco, de 21/8/2007 e 14/9/2007, atestaram a execução física de 65,11% e 91,56%, respectivamente.  
Após o fornecimento dos extratos da conta corrente e de aplicações financeiras, constatou-se que os pagamentos para os fornecedores de bens e serviços atinentes à obra e relacionados no quadro do item 6 do Relatório Técnico de Análise de Prestação de Contas Final do Convenente, foram efetivados após o recebimento das parcelas do ajuste (peça 2, p. 4; tabela do parágrafo 3 desta instrução: peça 32, p. 29, 31, 40, 51, 52, 57, 63) .
Houve nexo causal entre os recursos repassados e as despesas incorridas pelo Convenente, dirimindo-se a lacuna suscitada pela unidade técnica e sintetizada no parágrafo 5, alínea 'g', desta instrução.
Quanto a imputação de débito integral em relação aos serviços realizados no PA Jacira II (R$ 87.983,74) , esposada pela instrução à peça 4 e sintetizada no parágrafo 5, alínea 'f', entende-se que a irregularidade subsiste.
Sem 63% das obras de arte correntes (bueiro) (12 unidades de um total de 19 unidades) necessárias em uma obra a sua vida útil é altamente comprometida, se não inviabilizada, e sem 27% do comprimento total previsto de obras de arte especiais (pontilhão) (6,70 m de um total de 25 m) não se consegue percorrer os 7 km de estradas vicinais previstas para o PA Jacira II.
Além disso, a construção de bueiros deve ser anterior à implantação das estradas vicinais, pois sua construção a posteriori implica a destruição da estrada, no mínimo, nos pontos em que são previstos.
Assim, verifica-se, preliminarmente, que o objetivo estabelecido em convênio não foi alcançado no PA Jacira II e não houve comprovação, por parte do convenente, da possibilidade de aproveitamento da parcela executada. Desse modo, apesar da inexecução parcial das estradas vicinais no PA Jacira II, o débito apurado preliminarmente deve corresponder à integralidade dos recursos federais aplicados na execução, no caso R$ 83.499,05 (R$ 87.983,74 x [R$ 565.375,24/R$ 595.131,83]) , sendo a data base a do último pagamento realizado em 5/5/2008 (peça 2, p. 4) .
Nesse sentido, o Sr. Geraldo Fernandes de Oliveira não comprovou a boa e regular aplicação dos recursos federais repassados ao Município de Bannach/PA através do Convênio 10.011/2006, pois na condição de prefeito municipal na gestão 2005-2008 teve a seguinte conduta que gerou preliminarmente dano ao erário de R$ 83.499,05 (em 5/5/2008) :
executar parcialmente os 7 km de estradas vicinais do PA Jacira II, sem alcançar o objetivo estabelecido e sem comprovar possibilidade de aproveitamento da parcela executada, gerando glosa integral dos recursos federais aplicados (art. 65, inciso II, alínea 'c', da Lei 8.666/1993; art. 22 da IN STN 1/1997
7	Diante do exposto, na instrução presente na peça 38 foi proposto:
citar o Sr. Geraldo Fernandes de Oliveira, CPF XXX.694.802-XX, na condição de prefeito municipal de Bannach/PA de 2005 a 2008, com fundamento nos artigos 10, § 1º, e 12, incisos I e II, da Lei 8.443/1992, c/c o art. 202, incisos I e II, do RI/TCU, para que, no prazo de quinze dias, apresente alegações de defesa e/ou recolha aos cofres do Instituto Nacional de Colonização e Reforma Agrária a quantia a seguir, atualizada monetariamente a partir da respectiva data até a data do efetivo recolhimento e abatendo-se valores acaso já satisfeitos, nos termos da legislação vigente, em razão da seguinte irregularidade:
Irregularidade: não comprovação da boa e regular aplicação dos recursos recebidos por força do Convênio 10.011/2006, Siafi 560728, em razão da inexecução parcial dos 7 km de estradas vicinais do PA Jacira II, sem alcançar o objetivo estabelecido e sem comprovar possibilidade de aproveitamento da parcela executada, gerando glosa integral dos recursos federais aplicados.
Conduta: inexecutar parcialmente os 7 km de estradas vicinais do PA Jacira II, sem alcançar o objetivo estabelecido e sem comprovar possibilidade de aproveitamento da parcela executada, gerando glosa integral dos recursos federais aplicados.
Dispositivos violados: art. 65, inciso II, alínea 'c', da Lei 8.666/1993; art. 22 da IN STN 1/1997.
Quantificação do débito (peça 36) :
	VALOR ORIGINAL
	DATA DAOCORRÊNCIA
	DÉBITO/CREDITO

	R$ 83.499,05
	5/5/2008
	Débito

8.	A citação foi realizada por intermédio do Ofício 0672/2019, de 27/6/2019, presente na peça 43. Em resposta, o responsável apresentou seus argumentos de defesa por intermédio dos documentos presentes na peça 50.
Argumentos de defesa apresentados pelo responsável:
9.	Não procedem os argumentos apresentados quanto à irregularidade das contas, pois teria havido observância a todas as regras de probidade, legalidade, moralidade, impessoalidade, publicidade e eficiência por parte do responsável.
10.	Como se trata de prestação de contas ocorrida há muitos anos atrás, está prejudicada a juntada de provas que refutem as irregularidades constantes nos autos. Entretanto, estariam sendo empreendidas diligências a fim de que sejam juntadas informações e documentos complementares à defesa.
11.	Os vícios apontados são meramente formais ou irrisórios, que não configuram grave irregularidade por parte do responsável, nem ensejam a reprovação das contas ou ressarcimento ao erário.
12.	Invoca o princípio da reserva do possível, em que seja possível compreender que, inobstante exigência legal, os valores devidamente utilizados foram suficientes para suprir as demandas que se fizeram presentes, já que não constam qualquer conclusão de não cumprimento de objeto de convênio/programa. Constam apenas infrações formais de normas administrativas.
13.	Atos e instruções normativos no âmbito administrativo da lei não podem ser aplicados se uma análise prévia da realidade.
Análise dos argumentos apresentados pelo responsável:
14.	Ao contrário do que informa o responsável, não houve a observância todas as regras de probidade, legalidade, moralidade, impessoalidade, publicidade e eficiência por parte dele, uma vez que o presente processo propôs a sua citação, tendo por objeto a irregularidade decorrente de não comprovação da boa e regular aplicação dos recursos recebidos por força do Convênio 10.011/2006, Siafi 560728, em razão da inexecução parcial dos 7 km de estradas vicinais do PA Jacira II, sem alcançar o objetivo estabelecido e sem comprovar possibilidade de aproveitamento da parcela executada, gerando glosa integral dos recursos federais aplicados.
15.	Embora as irregularidades tenham ocorrido em 2008, o Sr. Geraldo Fernandes de Oliveira, CPF XXX.694.802-XX, foi notificado em 2013, por intermédio da notificação 833/2013, de 18/7/2013, (peça 1, p. 188) , antes de se decorrer 10 anos do fato gerador. A jurisprudência deste Tribunal é de que necessita transcorrer 10 anos do fato gerador sem a notificação do responsável para que se possa vir a propor, conforme os elementos presentes nos autos, o arquivamento do processo.  
16.	Os vícios não são meramente formais ou irrisórios. Conforme se verifica nos autos a irregularidade que é imputada ao responsável diz respeito a inexecução parcial dos 7 km de estradas vicinais do PA Jacira II, sem alcançar o objetivo estabelecido e sem comprovar possibilidade de aproveitamento da parcela executada, gerando glosa integral dos recursos federais aplicados.
17.	Sem 63% das obras de arte correntes (bueiro) , (12 unidades de um total de 19 - peça 1, p. 78) necessárias em uma obra a sua vida útil é inviabilizada, e sem 27% do comprimento total previsto de obras de arte especiais (pontilhão) (6,70 m de um total de 25 m - peça 1, p. 79) não se consegue percorrer os 7 km de estradas vicinais previstas para o PA Jacira II. 
18.	Além disso, a construção de bueiros deve ser anterior à implantação das estradas vicinais, pois sua construção a posteriori implica a destruição da estrada, no mínimo, nos pontos em que são previstos.
19.     Assim, verifica-se, que o objetivo estabelecido no convênio não foi alcançado no PA Jacira II e não houve comprovação, por parte do convenente, da possibilidade de aproveitamento da parcela executada. Portanto, apesar da inexecução parcial das estradas vicinais no PA Jacira II, o débito apurado preliminarmente deve corresponder à integralidade dos recursos federais aplicados na execução do trecho, no caso R$ 83.499,05. Este valor é obtido considerando-se o total de serviços realizados naquele trecho (R$ 87.983,74 - peça 1, p. 123) multiplicado pelo total de recursos federais (R$ 565.375,24) e dividido pelo total de recursos empregados na obra (R$ 595.131,83) , sendo a data base a do último pagamento realizado em 5/5/2008 (peça 2, p. 4) .
20.	 Nesse sentido, o Sr. Geraldo Fernandes de Oliveira não comprovou a boa e regular aplicação dos recursos federais repassados ao Município de Bannach/PA através do Convênio 10.011/2006, pois na condição de prefeito municipal na gestão 2005-2008 teve a seguinte conduta que gerou dano ao erário de R$ 83.499,05 (em 5/5/2008) : inexecutar parcialmente os 7 km de estradas vicinais do PA Jacira II, sem alcançar o objetivo estabelecido e sem comprovar possibilidade de aproveitamento da parcela executada, gerando glosa integral dos recursos federais aplicados (art. 65, inciso II, alínea 'c', da Lei 8.666/1993; art. 22 da IN STN 1/1997) 
21.	O princípio da reserva legal não se aplica no presente caso. Ao contrário do argumento apresentado pelo responsável, os autos concluem PELO NÃO CUMPRIMENTO DO OBJETO PACTUADO, face a inexecução parcial de 7 km de estradas vicinais.
22.	Os atos e instruções normativos no âmbito administrativo estão sendo aplicados com uma análise simultânea da realidade. As constatações no âmbito administrativo são realizadas paralelamente à verificação do cumprimento do objeto pactuado, de acordo com as normas legais que foram estabelecidas à época de sua contratação. 
23.	Assim verifica-se que os argumentos apresentados pelo responsável são insuficientes para eximir a responsabilidade que lhe é apontada no presente processo, a qual está devidamente caracterizada nos autos, sendo amplamente comprovado que o mesmo não cumpriu com regularidade a missão que lhe foi destinada à época em que era prefeito do Município de Bannach/PA, uma vez que a obra rodoviária sob a sua responsabilidade foi realizada de maneira incompleta, com inexecução parcial dos 7 km de estradas vicinais do PA Jacira II.
Prescrição da Pretensão Punitiva
24.	Vale ressaltar que a pretensão punitiva do TCU, conforme Acórdão 1441/2016-TCU-Plenário, Relator: Benjamin Zymler, que uniformizou a jurisprudência acerca dessa questão, subordina-se ao prazo geral de prescrição indicado no art. 205 do Código Civil, que é de dez anos, contado da data de ocorrência da irregularidade sancionada, nos termos do art. 189 do Código Civil, sendo este prazo interrompido pelo ato que ordenar a citação, a audiência ou a oitiva dos responsáveis.
25.	No caso em análise, ocorreu a prescrição, uma vez que a irregularidade sancionada ocorreu em 21/4/2008, (item 4 desta instrução) , e o ato de ordenação da citação em 21/3/2019, (peça 38) .
CONCLUSÃO
26.	Verifica-se que o responsável, Sr. Geraldo Fernandes de Oliveira, CPF XXX.694.802-XX não logrou comprovar a boa e regular aplicação dos recursos públicos federais por ele geridos. Ademais, inexistem nos autos elementos que demonstrem a sua boa-fé ou a ocorrência de outras excludentes de culpabilidade.
27.	Vale ressaltar que a jurisprudência pacífica nesta Corte é no sentido da imprescritibilidade das ações de ressarcimento ao erário (Súmula TCU 282) . Dessa forma, identificado dano ao erário, devese instaurar e julgar o processo de tomada de contas especial para responsabilizar seus agentes causadores, respeitando o direito ao contraditório e à ampla defesa, independentemente de quando ocorreram os atos impugnados.
28.	Verifica-se também que houve a prescrição da pretensão punitiva, conforme análise já realizada, no item 20 desta instrução. Desta forma, não se aplica no presente caso a multa prevista no art. 57 da Lei 8.443/1992.
29.	Tendo em vista que não constam dos autos elementos que permitam reconhecer a boa-fé do responsável, sugere-se que as suas contas sejam julgadas irregulares, nos termos do art. 202, § 6º, do Regimento Interno do TCU, com a imputação do débito atualizado monetariamente e acrescido de juros de mora, nos termos do art. 202, §1º do Regimento Interno do TCU, descontado o valor eventualmente recolhido.
PROPOSTA DE ENCAMINHAMENTO
30.	Diante do exposto, encaminhamos os autos à consideração superior, propondo ao Tribunal:
	a) rejeitar os argumentos de defesa apresentados pelo Sr. Geraldo Fernandes de Oliveira, CPF XXX.694.802-XX
	b) julgar irregulares as contas do Sr. Geraldo Fernandes de Oliveira, CPF XXX.694.802-XX, com fundamento nos arts. 1º, inciso I, 16, inciso III, alínea 'c', 19, caput, e 23, inciso III, da Lei 8.443/1992 c/c com os arts. 1º, inciso I, 209, inciso III, 210 e 214, inciso III, do RI/TCU, condenando-o ao pagamento da importância a seguir especificada e fixando-lhe o prazo de 15 dias para que comprovem perante este Tribunal, em respeito ao art. 214, inciso III, alínea 'a', do RI/TCU, o recolhimento da dívida aos cofres do Tesouro Nacional atualizada monetariamente e acrescida de juros de mora calculados a partir das datas indicadas até a data do efetivo recolhimento e com o abatimento de valores acaso já satisfeitos, nos termos da legislação vigente: 
	VALOR ORIGINAL
	DATA DAOCORRÊNCIA
	DÉBITO/CREDITO

	R$ 83.499,05
	5/5/2008
	Débito

	c) autorizar, desde logo, a cobrança judicial da dívida nos termos do art. 28, inciso II, da Lei 8.443/1992 c/c o art. 219, inciso II, do RI/TCU, caso não atendida a notificação;
	d) autorizar também, desde logo, se requerido, com fundamento no art. 28, inciso I, da Lei 8.443, de 1992 c/c o art. 217, §§ 1º e 2º do Regimento Interno, o parcelamento das dívidas em até 36 parcelas, incidindo sobre cada parcela, corrigida monetariamente, os correspondentes acréscimos legais, fixando-lhe o prazo de quinze dias, a contar do recebimento da notificação, para comprovarem perante o Tribunal o recolhimento da primeira parcela, e de trinta dias, a contar da parcela anterior, para comprovar os recolhimentos das demais parcelas, devendo incidir sobre cada valor mensal, atualizado monetariamente, os juros de mora devidos, no caso do débito, na forma prevista na legislação em vigor, alertando o responsável de que a falta de comprovação do recolhimento de qualquer parcela importará o vencimento antecipado do saldo devedor, nos termos do § 2º do art. 217 do Regimento Interno deste Tribunal
	e) enviar cópia do Acórdão que vier a ser proferido à Secretaria Federal de Controle Interno e aos responsáveis, para ciência, informando que a presente deliberação, acompanhada do Relatório e do Voto que a fundamenta, está disponível para a consulta no endereço www.tcu.gov.br/acordaos, além de esclarecer que, caso requerido, o TCU poderá fornecer sem custos as correspondentes cópias, de forma impressa.	
	f) encaminhar cópia da deliberação a ser proferida, bem como do relatório e do voto que a fundamentarem ao Procurador-Chefe da Procuradoria da República no Estado do Pará, nos termos do § 3º do art. 16 da Lei 8.443/1992 c/c o § 7º do art. 209 do Regimento Interno do TCU, para adoção das medidas que entender cabíveis."	
2.	O MP/TCU, representado pelo Procurador Marinus Eduardo De Vries Marsico, manifesta-se, em parecer à peça 57, de acordo com a proposta da unidade técnica.
	É o relatório.

José Fernando Santos dos Santos (OAB/PA 14.671).

Procurador Marinus Eduardo De Vries Marsico.

Tomada de contas especial. Convênio. Inexecução parcial do objeto. Outras irregularidades. Citação. Rejeição das alegações de defesa. Contas irregulares. Débito. Prescrição da pretensão punitiva.

TOMADA DE CONTAS ESPECIAL (TCE)

Secretaria de Controle Externo de Tomada de Contas Especial (Secex-TCE).

Trata-se de Tomada de Contas Especial instaurada pela Superintendência Regional no Estado do Pará do Instituto Nacional de Colonização e Reforma Agrária (Incra SR-27) , em desfavor de Geraldo Fernandes de Oliveira, ex-prefeito municipal de Bannach/PA, em razão da execução parcial e outras irregularidades relacionadas ao Convênio 10.011/2006 (Siafi 560728) , tendo por objeto a execução de 23 km de estradas vicinais no Município.
2.	O ajuste previu a implantação de 16 km de estradas vicinais no Projeto de Assentamento Araguaxin II e 7 km no PA Jacira II, no valor total de R$ 595.131,83, sendo R$ 565.375,24 repassados pelo concedente e R$ 29.756,59 a título de contrapartida do convenente. Sua vigência final ocorreu no período de 29/6/2006 a 21/4/2008.
3.	A vistoria final das obras (peça 1, p. 133-148) , realizada por engenheiro do Incra SR-27, apontou que os serviços não executados atinentes à estrada vicinal do PA Jacira II, no montante de R$ 53.269,20, correspondente a 8,44% de inexecução do total do convênio, referiam-se às obras de arte correntes (bueiros) e especiais (pontilhões de madeira) , mas que o equivalente físico total executado de R$ 87.983,74 atingiu o objetivo social do convênio nessa parcela do objeto pactuado. 
4.	Além dessa ocorrência acerca da execução parcial do objeto do convênio, foram apontadas, ainda, as seguintes irregularidades na prestação de contas:
	a) ausência do extrato da aplicação financeira da conta específica do convênio cujos rendimentos seriam de R$ 4.916,34;
	b) ausência do termo de aceitação definitiva da obra;
	c) pagamento da nota fiscal 000006 da empresa D. P. da Costa, no valor R$ 28.460,00, com data de emissão após o prazo de validade;
	d) pagamento da nota fiscal 000069 da empresa J. J. R. Construtora Ltda., no valor de R$ 163.990,00, com data de emissão após o prazo de validade; e
	e) não recolhimento do saldo do convênio, no valor de R$ 28,82.
5.	Em razão do não saneamento dessas irregularidades, o Incra SR-27 instaurou a presente tomada de contas especial, imputando débito no valor total de R$ 240.196,49, correspondente às parcelas de R$ 47.717,67 (8,44% x R$ 565.375,24) , referente à inexecução do objeto do convênio, R$ 192.450,00 (R$ 28.460,00 + R$ 163.990,00) , referente à impugnação de despesas realizadas com notas fiscais vencidas, e R$ 28,82, referente ao não recolhimento do saldo do ajuste.
6.	No âmbito deste Tribunal, por meio da instrução inicial (peça 4) a então Secex/PA discordou da conclusão de que a obra no trecho do PA Jacira II prestava benefício para a população, sob a avaliação de que sem 63% dos bueiros, a vida útil da obra restaria severamente comprometida e sem 27% da extensão prevista dos pontilhões, não se conseguia percorrer os 7 km da estrada vicinal, concluindo que o débito pela inexecução parcial deveria corresponder aos recursos dispendidos na execução daquele trecho do objeto do ajuste, no valor de R$ 87.983,74. Ademais, concluiu pela necessidade de realização de diligência ao Banco do Brasil para o envio de cópias dos extratos bancários e de aplicações financeira da conta especifica do ajuste, bem como de cópias frente e verso dos cheques sacados e indicação dos beneficiários de eventuais transferências, de forma a se estabelecer o nexo de causalidade entre as despesas declaradas e os recursos do convênio.
7.	A resposta à diligência permitiu afastar a dúvida quanto ao nexo de causalidade das despesas no valor de R$ 192.450,00. Dessa forma, foi promovida a citação do responsável (peça 43) em razão da impugnação total das despesas referentes ao PA Jacira II, no valor de R$ 83.499,05.
8.	A análise das alegações de defesa consta da instrução transcrita no relatório integrante desta deliberação, a qual conclui pela rejeição dos argumentos apresentados pelo responsável. Consequentemente, a Secex-TCE propõe julgar irregulares as presentes contas, imputando débito no valor constante da citação. Deixa de propor a aplicação de multa, em razão da constatação da incidência da prescrição da pretensão punitiva. O Ministério Público junto ao TCU avalizou a proposta da Secex-TCE.
9.	Acolho o encaminhamento proposto pela unidade técnica, cuja análise adoto como parte das minhas razões de decidir.
10.	Conforme apontado pela então Secex/PA em sua instrução inicial (peça 4) , a inexecução de 63% dos bueiros e de 27% da extensão prevista dos pontilhões teriam comprometido a vida útil e a trafegabilidade da estrada vicinal do PA Jacira II. Dessa forma, as despesas realizadas nessa parcela do objeto conveniado mostram-se sem serventia, o que justifica o débito imputado ao responsável. Uma vez que a defesa apresentada em resposta à citação não logrou demonstrar a correta execução da estrada vicinal objeto da impugnação, devem as presentes contas ser julgadas irregulares, com imputação do débito constante da citação.
11.	Deixo de acolher tão-somente a proposta de se autorizar, desde já, o parcelamento da dívida por entender que essa autorização depende de solicitação expressa por parte do devedor.
12.	Nos termos do art. 16, § 3º, da LO/TCU, c/c o § 7º do art. 209, do RI/TCU, deve ser enviada cópia da deliberação proferida nestes autos à Procuradoria da República no Estado do Pará para o ajuizamento das ações que considere cabíveis.
	Ante o exposto, manifesto-me por que o Tribunal aprove o acórdão que ora submeto à apreciação deste Colegiado.
TCU, Sala das Sessões Ministro Luciano Brandão Alves de Souza, em 23 de março de 2021.
AUGUSTO SHERMAN CAVALCANTI 
Relator